【裁判字號】    98,交聲,771
【裁判日期】    980724
【裁判案由】    違反道路交通管理處罰條例聲明異議
【裁判全文】
臺灣士林地方法院交通事件裁定         98年度交聲字第771號
原處分機關  臺北市交通事件裁決所
異  議  人
即受處分人  甲○○
上列異議人即受處分人因違反道路交通管理處罰條例案件，對於
臺北市交通事件裁決所98年6 月5 日所為之處分（原處分案號：
北市裁催字第裁22-AEU113618號）聲明異議，本院裁定如下：
        主  文
原處分關於甲○○汽車駕駛人，駕駛汽車經測試檢定酒精濃度超
過規定標準，罰鍰新臺幣肆萬伍仟元部分撤銷。
上開撤銷部分，不罰。
其餘異議均駁回。
    理  由
一、按汽車駕駛人飲用酒類或其他類似物後其吐氣所含酒精濃度
    超過每公升0.25毫克或血液中酒精濃度超過百分之0.05以上
    者，不得駕車，道路交通安全規則第114 條第2 款定有明文
    ；次按汽車駕駛人，駕駛汽車經測試檢定有酒精濃度超過規
    定標準者，處新臺幣（下同）1 萬5 千元以上6 萬元以下罰
    鍰，並當場移置保管其車輛及吊扣其駕駛執照1 年，並應接
    受道路交通安全講習，道路交通管理處罰條例第24條第1 項
    第2 款、第35條第1 項第1 款亦有明定。
二、原處分意旨略以：異議人即受處分人甲○○（下稱異議人）
    於民國95年8 月15日22時21分許，騎乘車號ASD-002 號重機
    車，行經臺北市大同區○○○路○ 段120 巷45號前，因酒後
    駕車，經臺北市政府警察局大同分局員警對其進行呼氣酒精
    濃度測試，當場測得其呼氣酒精濃度測試值達1.28mg/L，已
    逾規定不得駕駛車輛之濃度標準，經警攔停掣單舉發違規，
    爰依道路交通管理處罰條例第35條第1 項第1 款、同條例第
    24條第1 項第2 款（原處分漏列此法條）之規定，處罰鍰4
    晚5 千元，吊扣駕駛執照12個月，並施以道安講習。
三、聲明異議意旨略以：異議人雖曾於95年8 月15日晚間在臺北
    市大同區○○○路○ 段120 巷45號前騎車遭警攔檢酒測值超
    過標準，惟異議人已依檢察官處分向財團法人喜憨兒社會福
    利基金會（下稱喜憨兒基金會）支付6 萬元，經檢察官緩起
    訴處分期間屆滿，基於一罪不兩罰之理，故聲請撤銷原處分
    之罰鍰部分云云。
四、
  (一)按道路交通管理處罰條例所規定之罰則本質上係屬行政罰，
    此由該條例中就交通違規行為所定法律效果包括罰鍰、記點
    、吊扣證照等行政罰觀之甚明（參照行政罰法第1 條、第2
    條將罰鍰、吊扣證照處分均定為行政罰），是違反道路交通
    管理處罰條例之裁罰事件，自有行政罰法之適用。
  (二)次按依94年2 月5 日公布，95年2 月5 日施行之行政罰法第
    26 條 規定：「一行為同時觸犯刑事法律及違反行政法上義
    務規定者，依刑事法律處罰之。但其行為應處以其他種類行
    政罰或得沒入之物而未經法院宣告沒收者，亦得裁處之。前
    項行為如經不起訴處分或為無罪、免訴、不受理、不付審理
    之裁判確定者，得依違反行政法上義務規定裁處之。」其所
    揭示之所謂「一事不二罰」原則，探究其立法目的，無非以
    一行為同時觸犯刑事法律及違反行政法上義務規定時，由於
    刑罰與行政罰同屬不法行為之制裁，而刑罰之懲罰作用較強
    ，依刑事法律處罰即足資警惕，實無一事二罰再處行政罰之
    必要，但罰鍰以外之沒入或其他種類行政罰，因兼具維護公
    共秩序之作用，為達行政目的，行政機關仍得併予裁處。又
    此所稱「其他種類行政罰」，係指違反行政法上之義務應受
    「裁罰性」之「不利處分」而言，依行政罰法第2 條規定，
    應包括限制或禁止行為之吊扣證照處分及警告性之講習處分
    在內。至於刑事訴訟法第253 條之1 所指之緩起訴處分，係
    介於起訴與微罪職權不起訴間之緩衝設計，而在內容及要件
    上與依刑事訴訟法第252 條所為之不起訴處分均有所不同，
    又檢察官對被告為緩起訴處分時，依刑事訴訟法第253 條之
    2 第1項 規定對被告所為之指示及課予之負擔，雖非刑罰，
    但對被告迭有財產減少及自由受限之影響，性質上可謂刑事
    處分，且緩起訴制度雖以特別預防為優先考量，但在具體個
    案決定上，實亦達到一般預防的作用及報應理念，基於一行
    為不二罰原則，異議人既已就其行為受到刑事處分，自不應
    因同一行為再受到國家的處罰（臺灣高等法院暨所屬法院96
    年法律座談會刑事類提案第36號研討結果參照）。又緩起訴
    處分確定後雖有使被告免於刑事訴追之效果，與不起訴處分
    之效果相同，但觀諸刑事訴訟法第253 條之1 第1 項係於91
    年2 月8 日增訂，行政罰法則於94年2 月5 日公布，制定在
    後之行政罰法第26條第2 項僅臚列「不起訴處分或無罪、免
    訴、不受理、不付審理之裁判確定者」，得依違反行政法上
    義務規定裁處之，並未將「緩起訴處分」此一要件納入規範
    ，則此立法意旨應係立法者有意排除，而非法律漏洞。故檢
    察官為緩起訴處分時如已對異議人課予指示及負擔，應視為
    異議人已依刑事法律受到處罰，則於緩起訴處分確定後，除
    法律另有特別規定外，自不得再處以行政罰鍰。從而，汽車
    駕駛人之酒後駕車行為，經測試檢定酒精濃度超過規定標準
    時，其既違反道路交通管理處罰條例第35條第1 項第1 款所
    定之行政法上義務，同時又觸犯刑法第185 條之3 公共危險
    罪之刑事法律，則道路交通主管處罰機關依上開行政罰法第
    26條第1 項但書規定，得對異議人處以其他種類行政罰之情
    形外，關於罰鍰部分，則應依行政罰法第26條及道路交通管
    理處罰條例第10條規定，移送地方法院檢察署處理。於移送
    後，除有行政罰法第26條第2 項所定不起訴等事由及其他法
    律另有規定，得依違反行政法上義務規定另行裁處者外，即
    不得再依道路交通管理處罰條例第35條第1 項第1 款規定，
    裁處異議人罰鍰之行政罰。
  (三)經查，本件異議人於95年8 月15日22時21分許，騎乘車號為
    ASD-002 號機車，行經臺北市大同區○○○路○ 段120 巷45
    號前，經臺北市政府警察局大同分局員警攔停進行呼氣酒精
    濃度測試，當場測得其呼氣酒精濃度達每公升1.28毫克等情
    ，為異議人所不否認，並有臺北市政府警察局北市警交大字
    第AEU113618 號舉發違反道路交通管理事件通知單及異議人
    酒測單1 紙存於偵查卷內可稽，足認其確有原處分所認定之
    酒後駕車之交通違規行為無訛。又異議人同一酒後駕車行為
    ，因同時觸犯刑法第185 條之3 公共危險罪，經臺灣士林地
    方法院檢察署檢察官以95年度偵字第10479 號為緩起訴處分
    ，令異議人應於緩起訴處分確定後1 年6 個月內向喜憨兒基
    金會支付6 萬元，緩起訴期間為2 年，異議人已依上開緩起
    訴處分，自95年11月15日至96年10月25日之期間內，向喜憨
    兒基金會支付合計6 萬元，而該緩起訴處分已於97年9 月27
    日業已屆滿而未經撤銷緩起訴等事實，亦有臺灣士林地方法
    院檢察署檢察官95年度偵字第10479 號緩起訴處分書、臺灣
    高等法院檢察署95年上職議字第8952號處分書、檢察官執行
    緩起訴處分命令通知書、繳款收據及臺灣高等法院被告前案
    紀錄表等件附卷足憑，亦甚明確。此緩起訴處分附加條件之
    履行固非刑法所定刑罰之種類，然已對異議人名譽、心理產
    生相當制約並已影響其財產權等權益，應該當於行政罰法第
    26條第1 項之「依刑事法律」之刑事處分之規定。是揆諸前
    揭說明，異議人既因同一酒後駕車行為同時觸犯刑法及違反
    行政法上義務，其中刑事部分既經檢察官為緩起訴處分確定
    ，異議人並已履行緩起訴義務，向喜憨兒基金會支付6 萬元
    ，則原處分機關依道路交通管理處罰條例第35條第1 項第1
    款規定，對異議人上開酒後駕車之違規行為予以重複裁處受
    處分人罰鍰4 萬5 千元，殊有違誤，應由本院將原處分關於
    罰鍰部分撤銷，並就此部分改諭知不罰；至原處分裁處受處
    分人吊扣駕駛執照12個月，並施以道安講習部分，係屬行政
    罰法第26條但書所稱之「其他種類行政罰」，與刑事處罰無
    涉，原處分機關自得再予裁罰，此部分異議為無理由，應予
    駁回。
五、雖原處分機關另引交通部95年7 月17日交路字第0950006986
    號函釋而謂「緩起訴」本質上屬「附條件之不起訴處分」，
    應仍有行政罰法第26條第2 項適用云云。然按法官依據法律
    獨立審判，憲法第80條定有明文，各機關依其職掌就有關法
    規為釋示之行政命令，法官於審判案件時，固可予以引用，
    但仍得依據法律表示適當之不同見解，並不受其拘束；司法
    行政機關所為行政命令，如涉及審判上法律見解，僅供法官
    參考，法官於審判案件時，亦不受其拘束（司法院大法官會
    議釋字第216 號解釋意旨參照）。是前開交通部函釋，固得
    供本院參考，然本院並不受其拘束。況行政罰法為行政法中
    關於行政罰之總則性規定，是道路交通管理處罰條例之行政
    罰亦須遵循行政罰法規定，道路交通案件處理辦法之解釋及
    適用，當不得違反行政罰法此總則性之規定，併此指明。
據上論斷，應依道路交通案件處理辦法第19條、第20條前段，裁
定如主文。
中    華    民    國    98    年    7     月    24    日
                  交通法庭法  官  莊明達
以上正本證明與原本無異。
如不服本裁定應於裁定送達後5 日內向本院提出抗告狀。
                          書記官  劉欣怡
中    華    民    國    98    年    7     月    24    日


司法院資訊處製作；財團法人民間司法改革基金會備份。
